臺灣高等法院刑事判決
111年度重上更一字第29號
上  訴  人  
即  被  告  黃信綸   



選任辯護人  韓瑋倫律師(財團法人法律扶助基金會指派律師)
上列上訴人因偽造文書案件，不服臺灣臺北地方法院107年度訴
字第801號，中華民國109年12月9日第一審判決（起訴案號：臺
灣臺北地方檢察署107年度偵字第5147、17633號），提起上訴，
經判決後，由最高法院發回更審，本院判決如下：
    主  文
原判決關於行使偽造私文書部分撤銷。
黃信綸被訴行使偽造私文書部分無罪。
    理  由
一、公訴意旨略以：被告黃奎章（下稱被告）與告訴人莊心怡（
    下稱告訴人）原係男女朋友關係，明知其於民國102年7月間
    向告訴人借款新臺幣（下同）905萬元，仍積欠告訴人893萬
    5693元尚未清償，竟於103年1月間，先向告訴人佯稱其遭警
    方約談，請告訴人擔任保證人等語，告訴人不疑有他，遂於
    空白紙張右下方簽名，被告復於不詳時、地，以自備電腦列
    印設備，在上開空白紙張上偽造還款證明文件內容（下稱本
    案還款證明），用以表示其已清償告訴人之債務云云（被告
    所涉偽造私文書部分，業經原審法院以105年度訴字第275號
    判決判處有期徒刑6月，並經最高法院以107年度台上字第13
    17號駁回上訴確定，下稱另案），詎其明知本案還款證明係
    偽造，竟基於行使偽造私文書之犯意，於104年5月12日上午
    10時14分許臺灣臺北地方檢察署（下稱臺北地檢署）檢察官
    偵辦103年度偵緝字第1894、1895號案件開庭中，提出本案
    還款證明正本而行使之，作為其被訴之103年度偵緝字第189
    5號偽造文書案件之證據，足以生損害於告訴人及同署檢察
    官偵查案件之正確性。因認被告涉犯刑法第216條、第201條
    之行使偽造私文書罪嫌等語。
二、按不能證明被告犯罪者，應諭知無罪之判決，刑事訴訟法第
    301條第1項定有明文。次按犯罪事實之認定，應憑真實之證
    據，倘證據是否真實尚欠明確，自難以擬制推測之方法，為
    其判斷之基礎。且認定犯罪事實之證據係指足以認定被告確
    有犯罪行為之積極證據資料而言，該項證據自須適合於被告
    犯罪事實之認定，始得採為斷罪資料。故刑事訴訟上之證明
    資料，無論其為直接或間接證據，均須達於通常一般人均不
    致有所懷疑，而得確信其為真實之程度，始得據為有罪之認
    定，若關於被告是否犯罪之證明未能達此程度，而有合理懷
    疑之存在，致使無從形成有罪之確信，根據罪證有疑，利於
    被告之證據法則，即不得據為不利被告之認定（最高法院53
    年台上字第656號、29年上字第3105號、76年台上字第4986
    號及32年上字第67號判決意旨參照）。另按刑法第216條、
    第210條行使偽造私文書罪之成立，須行為人以偽造或虛偽
    之文書作為真正之文書或其內容為真實之文書，而使用或有
    所主張之意。若被告偽造某項文書並經他人告訴後，單純於
    偵查或審判機關調查、訊（詢）問時，被動提出該等文書並
    有所說明或抗辯，而未就該等文書之真正或其內容為真實另
    外有所主張，即難認其主觀上有行使之意（最高法院111年
    度台上字第3148號判決意旨參照）。
三、公訴意旨認被告涉犯行使偽造私文書罪嫌，無非係以被告供
    述、告訴人指訴、被告於103年度偵緝字第1894、1895號案
    件之訊問筆錄、本案還款證明等為憑。訊據被告堅詞否認有
    何行使偽造私文書犯行，並辯稱：我已經忘了有無在上開開
    庭時間提出本案還款證明。經查：　　
　㈠被告因被訴擅自以告訴人之母親莊陳○枝（姓名詳卷）所有之
    房地，向銀行詐貸未遂，進而教唆告訴人竊取上開房地之所
    有權狀，並偽造不動產買賣契約書等文件持向主管機關申請
    辦理移轉所有權予被告之登記，經原審法院以103年度訴字
    第376、448號審理。被告於法院審理期間之103年8月15日，
    經其委任之辯護人具狀表示：告訴人履次藉已經清償之借貸
    關係向法院聲請支付命令幸經被告提出還款證明異議，始未
    得逞；告訴人因心有未甘，始於本案挾怨報復，指證被告等
    詞，並檢附由告訴人具名之本案還款證明（內容略以：被告
    於102年7月間向告訴人借款905萬元，已全數還清等情）為
    證。告訴人認被告偽造前述還款證明，旋於103年8月26日向
    檢察官提出告訴（下稱「103年8月26日告訴」），並經臺北
    地檢署先後以103年度他字第8521號調查，及103年度偵字第
    22909號續行偵查，然因被告並未到案而遭通緝；待被告通
    緝到案後改分103年度偵緝字第1894、1895號偵查並對被告
    為不起訴處分（103年度偵緝字第1895號）；然告訴人再議
    後，臺灣高等檢察署以偵查未備命令應續行偵查後，經臺北
    地檢署分案104年度偵緝續字第8號偵查後起訴；繫屬之原審
    法院原分案105年度審訴字第295號審理，然因被告否認犯罪
    而經原審法院改分105年訴字第275號審理（即另案），嗣並
    經各級法院判處被告罪刑確定等情，有上開案號處分書、裁
    判書在卷可稽，並經本院調閱前揭案卷核閱無誤（見110年
    度他字第5209號卷第7至13、15至24、25至28頁；本院前審
    卷證據卷一、二）。亦即，「103年8月26日告訴」經檢察官
    偵查、起訴後，業經法院判處被告罪刑確定。
　㈡被告雖於前揭開庭時間中提出本案還款證明（見本院前審證
    據卷一第107至109頁），然此偵查程序，實屬告訴人於另案
    提出「103年8月26日告訴」後，檢察官為調查此告訴內容是
    否屬實所為之程序，參以該次訊問筆錄之記載：「（檢察官
    問：有無攜帶103他8521卷第14頁之還款證明正本？）被告
    答：有（庭呈還款證明正本經核與影本無誤閱後發還）」，
    而被告除了上開提出本案還款證明外，該次偵訊過程中，並
    未對本案還款證明之真正或其內容有任何陳述，其僅係單純
    於偵查機關調查、訊（詢）問時，被動提出本案還款證明，
    並未於該另案偵查程序中，欲藉由提出本案還款證明，用以
    證明其與告訴人間之債權債務關係存否，顯與「行使」之要
    件未符。準此，尚難僅憑被告於前揭開庭時提出本案還款證
    明，即逕以行使偽造私文書罪相繩。
四、綜上所述，本件依公訴人所舉證據，尚未達於通常一般人均
    不致有所懷疑，而得確信被告有罪之程度，自不足證明被告
    有前揭犯行。此外，別無其他積極證據足以證明被告有前揭
    公訴意旨所指之罪嫌，是檢察官所舉事證，不足以證明被告
    犯罪，其指出之證明方法，亦無從說服法院形成有罪之心證
    ，自應為被告無罪之諭知。原審未能詳加勾稽卷證，逕為被
    告被訴行使偽造私文書部分有罪之判決，自非允洽，被告提
    起上訴，否認犯罪，指摘原判決不當，為有理由，應由本院
    將原判決關於被告行使偽造私文書部分撤銷，並就此部分改
    諭知被告無罪之判決。
五、移送併辦部分：臺灣新北地方檢察署檢察官以108年度偵字
    第34630號、108年度偵續字第454號（見原審併辦卷一第5至
    9頁），臺北地檢署以108年度偵字第29341號（見原審併辦
    卷二第5至8頁）、109年度偵字第31251號、109年度偵續字
    第225號、110年度偵字第17564、17611、19683號（見本院
    前審卷第14之9至14之10、183至187頁）移送併辦之行使偽
    造私文書部分，因起訴部分既經為無罪判決之諭知，該等移
    送併辦部分與經起訴之行使偽造私文書部分即無裁判上一罪
    之不可分關係，無從併予審究，應退回由臺灣新北地方檢察
    署及臺北地檢署檢察官另行依法處理，附此敘明。　　　 
據上論斷，應依刑事訴訟法第369條第1項前段、第364條、第301
條第1項，判決如主文。　　　
本案經檢察官楊舒雯提起公訴，檢察官侯名皇到庭執行職務。
中　　華　　民　　國　　111 　年　　11　　月　　22　　日
                  刑事第十五庭  審判長法　官  陳芃宇
                                      法　官  余銘軒
                                      法　官  陳俞伶
以上正本證明與原本無異。
檢察官如不服本判決，應於收受送達後20日內向本院提出上訴書
狀，其未敘述上訴之理由者並得於提起上訴後20日內向本院補提
理由書（均須按他造當事人之人數附繕本）「切勿逕送上級法院
」。
                                      書記官  朱家麒
中　　華　　民　　國　　111 　年　　11　　月　　25　　日